【裁判字號】    95,訴,1962
【裁判日期】    951123
【裁判案由】    勞保
【裁判全文】
臺北高等行政法院判決
                                     95年度訴字第01962號
                              .
原      告  甲○○
被      告  勞工保險局
代  表  人  乙○○（總經理）
訴訟代理人  丙○○兼送達代收.
            丁○○
上列當事人間因勞工保險條例事件，原告不服行政院勞工委員會
中華民國92年6 月18日勞訴字第0920009381號訴願決定，提起行
政訴訟。本院判決如下：
    主  文
原告之訴駁回。
訴訟費用由原告負擔。
    事  實
一、事實概要：緣原告於民國（下同）90年10月3 日由臺東縣農
    耕及畜牧業職業工會申報加入勞工保險。原告於同年10 月6
    日因子宮肌瘤及內膜異位症住院切除子宮手術，於91年3 月
    28日檢據向被告申請普通疾病殘廢給付。經被告審查，以原
    告加保時係於國立臺灣大學醫學院附設醫院（以下簡稱臺大
    醫院）門診治療中，難謂原告加保當日有於臺東縣實際從事
    本業工作，況縱有工作，其僅受僱於訴外人鄭美瓏，亦非屬
    無一定雇主之勞工，不得由該工會申報加保，乃於91年7 月
    29日以保承職字第09160474440 號函（下稱原處分），依勞
    工保險條例第24條規定，自90年10月3 日起取消原告之被保
    險人資格，已繳保險費依照同條例第16條第2 項規定不予退
    還，所請殘廢給付應不予給付。原告不服，向勞工保險監理
    委員會（以下簡稱勞保監理會）申請審議，經該會以91年12
    月31日91保監審字第3756號審定書駁回後，復提起訴願，亦
    遭駁回，遂提起本件行政訴訟。
二、兩造聲明：（原告未於言詞辯論期日到場，聲明及陳述依其
    起訴狀記載及準備程序之陳述。）
  (一)原告聲明求為判決：
    1.訴願決定、審議審定及原處分均撤銷。
    2.被告應作成核付原告殘廢給付新臺幣（下同）159,200元
      之行政處分。
  (二)被告聲明求為判決：駁回原告之訴。
三、兩造之主張：
甲、原告主張之理由：
一、原告自65年投入勞動就業市場，加入勞工保險以來，已逾20
    餘年之投保年資，直至89年所任職之公司發生財務問題，公
    司屢屢積欠或遲發薪資，同年6 月公司歇業，爾後才知同年
    6 月27日已遭退勞保。原告於失業期間曾至多處求職未果，
    為兼顧家庭責任，且因臺東地區地處偏遠，工商發展不易，
    縣民大多以農、漁業維生，其中產物又以種植荖葉、荖花、
    釋迦等為主，是故原告開始參與農務工作。原告於89、90年
    間陸續受僱於蔡素貞、鄭美瓏、戴氣冊、楊淑媛等人，從事
    架設荖葉籐、施肥、撿荖葉、荖花等工作，以求溫飽。原告
    於90年間偶感身體不適，工作時間與數量均較不定，直至90
    年10月3 日晨間，原告至田間幫鄭美瓏工作時感到下腹疼痛
    難耐，必須請假就醫。因有親戚在臺大醫院服務，有人照料
    安排較為安心，於是緊急回家準備；同時原告想到勞保問題
    ，於是請原告之配偶趕到職業工會去請教如何處理，原告則
    匆匆換洗之後立即北上。
二、原告於90年10月5 日至12日因醫師診斷為子宮肌瘤及內膜異
    位症，切除子宮後，身體虛弱在家療養，直至91年3 月間聽
    朋友提起女性勞保被保險人未滿45歲因病摘除子宮可向被告
    申請殘廢給付，於是檢附資料提出申請。被告以91年4 月15
    日保給殘字第09160397330 號函請臺東辦事處人員訪查，原
    告及相關雇主均按實以告後，因被告所述事實不夠客觀，而
    原告提起訴願期間，苦苦等候卻均無下文。至92年6 月18日
    訴願機關駁回原告之訴願，不知何故原告及家屬均未收到通
    知，因原告不懂法律規定及流程，直到95年4 月18日才收到
    訴願決定書。經詢問訴願機關承辦人才得知因作業疏失補寄
    ，並告知如不服決定，得在2 個月內提出行政訴訟。
三、原告自65年進入勞工就業市場工作，算至89年6 月27日，也
    已加入勞保23年。原告在最後一家公司工作時，還被公司積
    欠薪資，直到最後公司倒閉歇業。如果當時知道勞工保險條
    例第9 條之1 規定：「被保險人參加保險，年資合計滿15年
    ，被裁減資遣而自願繼續參加勞工保險者．．．」，則原告
    一定會請縣政府主管機關處理勞資爭議，而且原告的勞保延
    續根本就不會是問題。但相關單位並未主動教育為工作、家
    庭兩頭忙碌的女性勞工。
四、原告做荖葉、荖花繞籐的工作，經常都是太陽未出前就要出
    門，日正當中汗流夾背的施肥，還是以日計算工資。只有撿
    荖葉、荖花的室內工作採隨到隨撿，雇主在一天工作結束會
    登記數量，論斤秤兩的給付工錢，而且投入時間越長、撿的
    數量多，未必領得多，因為必須依照當時荖葉、荖花的市場
    價格來計算工錢。因此原告有時幫忙缺工的雇主從事田裡或
    是室內的工作都不一定，完全視缺工的雇主需要，舉例來說
    ，通常前一兩天如戴氣冊缺撿工，而蔡素貞缺繞籐田地工，
    原告就視狀況答應去幫誰工作，而90年10月3 日那幾天剛好
    是答應幫鄭美瓏做田地工。
五、一般耕作面積、作物收成量本來就有大小、多寡之分，原告
    最常幫前述4 人工作，還有其他人臨時缺人也會找原告去工
    作，原告若有時間可以配合就會去做，此被告也查證過並在
    訴願書中有記錄。試問這有無符合勞工保險條例所規定「一
    定雇主」？有那位農夫加了農保之後，會去幫他的工人加入
    勞工保險？而且僱用工人未滿5 人以下也沒強制納保，那麼
    工人應如何加保，是否應到與其工作相關的工會加保？
六、又依司法院釋字第609 號解釋文及理由書，咸認勞工保險是
    國家保護勞工，及為實施社會保險制度之基本國策而建立的
    社會福利措施，旨在保障勞工生活安定、促進社會安全，且
    有明顯的社會政策；所以勞工依法參加勞工保險之權利，應
    受憲法保障。
乙、被告主張之理由：
一、按「年滿15歲以上，60歲以下之左列勞工，應以其僱主或所
    屬團體或所屬機構為投保單位，全部參加勞工保險為被保險
    人：．．．七無一定雇主或自營作業而參加職業工會者。」
    、「被保險人或其受益人，於保險效力開始後，停止前發生
    保險事故者，得依本條例規定，請領保險給付。」勞工保險
    條例第6 條第1 項第7 款及第19條第1 項定有明文，又「本
    條例第6 條第1 項第7 款及第8 款所稱無一定雇主之勞工，
    指經常於3 個月內受僱於非屬同條項第1 款至第5 款規定之
    2 個以上不同之雇主，其工作機會、工作時間、工作量、工
    作場所、工作報酬不固定者。」勞工保險條例施行細則第11
    條第1 項亦定有明文。原告於89年6 月27日自前一投保單位
    退保，復於90年10月3 日由臺東縣農耕及畜牧業職業工會加
    保，並於同年月6 日因子宮肌瘤及內膜異位症住院切除子宮
    ，再於91年3 月28日檢據申請殘廢給付，經被告調查，原告
    不符上開條例加保之規定，乃取消其被保險人資格，所請殘
    廢給付不予給付。
二、原告雖訴稱略以其89、90年間陸續幫蔡素貞、鄭美瓏、戴氣
    冊、楊淑媛等人受僱從事架設荖葉籐、施肥、撿荖葉、荖花
    等工作，符合加保規定及得請領殘廢給付云云。惟據被告派
    員調查，經原告告稱略以：其近2 、3 年來皆有在臺東縣受
    僱從事撿荖葉、架設荖葉籐及施肥工作，每日工資1 千元，
    每月工作約20日，屬無一定雇主之勞工，無工作及工資證明
    ，比較固定之雇主為訴外人蔡素貞及鄭美瓏，90年10月6日
    開刀後，因身體尚未痊癒，只在家休養，尚未復工，90年10
    月3 日加保當日在鄭美瓏處受僱撿荖葉。惟據被告向蔡素貞
    查證略以：原告於90年10月3 日以後未再受僱於其本人。又
    據鄭美瓏雖證稱原告於90年10月3 、4 日有在該處工作，無
    工資及工作證明，惟據臺大醫院出具之殘廢診斷書載，原告
    因子宮肌瘤及子宮內膜異位症於90年10月3 日至該院初診，
    且於同年月5 日至同年月12日住院，原告亦訴稱其於90年10
    月3 日即因病北上就醫，故上開鄭美瓏證稱原告於90年10月
    3 、4 日有在該處工作，顯不可採。又勞工保險為在職保險
    ，勞工須有實際從事工作始得參加勞工保險，原告於90年10
    月3 日申報加保後至被告派員於91年4 月19日期間並無復工
    ，顯見其並無工作事實，依前揭規定自不得加保。
    理  由
壹、程序方面：
一、本件原告經合法通知，無正當理由而未於言詞辯論期日到場
    ，核無行政訴訟法第218條、民事訴訟法第386條各款所列情
    形，爰依被告之聲請，由其一造辯論而為判決。
二、本件原告起訴後，被告之代表人已由史哲變更為蔡吉安再變
    更為乙○○，茲各由新任代表人具狀聲明承受訴訟，核無不
    合，應予准許，先為明。
貳、實體方面：
一、按「年滿15歲以上，60歲以下之左列勞工，應以其僱主或所
    屬團體或所屬機構為投保單位，全部參加勞工保險為被保險
    人︰．．．七無一定雇主或自營作業而參加職業工會者。」
    ，得依本條例規定，請領保險給付。」、「勞工保險之保險
    費一經繳納，概不退還。但非歸責於投保單位或被保險人之
    事由所致者，不在此限。」、「被保險人或其受益人，於保
    險效力開始後，停止前發生保險事故者，得依本條例規定，
    請領保險給付。」、「投保單位故意為不合本條例規定之人
    員辦理參加保險手續，領取保險給付者，保險人應依法追還
    ；並取消該被保險人之資格。」勞工保險條例第6 條第1 項
    第7 款、第16條第2 項、第19條第1 項、第24條分別定有明
    文。又「本條例第6 條第1 項第7 款及第8 款所稱無一定雇
    主之勞工，指經常於3 個月內受僱於非屬同條項第1 款至第
    5 款規定之2 個以上不同之雇主，其工作機會、工作時間、
    工作量、工作場所、工作報酬不固定者。本條例第6 條第1
    項第7 款及第8 款所稱自營作業者，指獨立從事勞動或技藝
    工作，獲致報酬，且未僱用有酬人員幫同工作者。」勞工保
    險條例施行細則第11條亦定有明文。
二、本件原告於89年6 月27日自前一投保單位退保，復於90年10
    月3 日由臺東縣農耕及畜牧業職業工會申報加保，旋於同年
    10月6 日因子宮肌瘤及內膜異位症住院切除子宮，並於91年
    3 月28日檢據申請普通疾病殘廢給付。案經被告審查，認原
    告90年10月3 日加保時在臺北市門診診療中，實難謂原告當
    日有於臺東縣從事本業工作之實，況縱有工作，原告僅受僱
    於鄭美瓏，亦非屬無一定雇主之勞工，以原處分核定原告自
    90年10月3 日起取消其投保資格，已繳之保險費不予退還，
    又原告因子宮肌瘤於90年10月6 日切除子宮，係保險效力停
    止後發生之事故，乃否准所請殘廢給付。原告不服，向勞保
    監理會申請審議，經該會審定申請審議駁回，又提起訴願，
    亦遭駁回之事實，有勞工保險給付申請書、勞工保險殘廢診
    斷書、被告臺東辦事處函附業務訪查訪問記錄、原處分、審
    定書、訴願決定書、取消案件申請現金給付記錄表及列印清
    單、投保單位基本資料查詢、臺東縣農耕及畜牧業職業工會
    會員入會申請書等附卷可稽，自堪信為真實。
三、本件原告主張其自89、90年間起，陸續幫蔡素貞、鄭美瓏、
    載氣冊、楊淑媛等人，受僱從事架設荖葉藤、施肥、撿荖葉
    、荖花等工作，90年10月3 日當天早上仍有至田間幫鄭美瓏
    工作，嗣於當日因腹痛，始至臺大醫院門診，其確有受僱從
    事上揭工作云云。被告則以原告既於90年10月3 日加保時在
    臺北市門診診療中，實難謂其當日有於臺東縣從事本業工作
    之實，況縱有工作，其僅受僱於鄭美瓏，亦非屬無一定雇主
    之勞工，不得由臺東縣農耕及畜牧業職業工會申報加保，故
    本院應審究者乃原告於90年10月3 日加保當時及其後，究有
    無實際從事本業工作之事實。
四、按「當事人就主張之事實須負舉證責任，倘其所提出之證據
    不足為主張事實之證明，自不能認其主張之事實為真實。」
    此參諸最高行政法院36年判字第16號判例自明；次查勞工保
    險係在職保險，應有實際從事本業工作並以所獲報酬之無一
    定雇主或自營作業者，始得依照勞工保險條例第6條第1項第
    7 款之規定，由所屬本業職業工會申報加保。原告前於89年
    6 月27日自前一投保單位退保，時隔近1 年，於90年10月3
    日始由臺東縣農耕及畜牧業職業工會申報加保，自應以加保
    時及其後有從事農耕及畜牧業本業工作之事實為必要。按被
    保險人之勞保加保係採申報作業，勞保投保資格經所屬投保
    單位審查後向被告申報加保，若加保表資料填寫齊全，被告
    即受理其加保，並開始收繳保險費，惟被告認為有必要時，
    仍得依勞工保險條例第24條、第28條規定，調查其投保資格
    ，故經投保單位申報加保並按時繳納勞保保險費並不表示即
    具合法勞保加保資格，若經被告查明其投保資格不符規定，
    被告仍應依勞工保險條例第24條規定取消其被保險人資格。
五、本件原告雖主張其自89、90年間起，陸續幫蔡素貞、鄭美瓏
    、載氣冊、楊淑媛等人，受僱從事架設荖葉藤、施肥、撿荖
    葉、荖花等工作，90年10月3 日當天早上仍有至田間幫鄭美
    瓏工作之事實云云。茲據被告於91年4 月15日以保給殘字第
    09160397330 號函請被告臺東辦事處派員訪查，經該處於91
    年4 月19日訪查原告略稱以，原告此次是在90年10月6 日於
    臺北臺大醫院開刀從事切除子宮，在這前2 、3 年來，原告
    皆在臺東縣區從事受僱從事撿荖葉及架設荖葉藤及施肥之工
    作，每日工作時間早上8 時至12時，下午1 時至4 時，每日
    工資1,000 元（撿荖葉每斤10元），每月工作約20日，無一
    定僱主之勞工，無工作及工資證明。比較固定之雇主有蔡素
    貞及鄭美瓏2 人，其他亦曾受僱臨時工（荖葉）比較少，另
    原告在開刀後（90年10月6 日）因身體尚未痊癒，只在家療
    養，尚未復工，90年10月3 日加保當日原告尚有在鄭美瓏處
    受僱撿荖葉等語；復據蔡素貞出具之證明書載略以「91年4
    月19日甲○○之訪問記錄所述確屬無誤，惟90年10月3 日以
    後，其（指原告）未受僱於本人。」等語；及鄭美瓏出具之
    證明書載略以「91年4 月19日甲○○訪問記錄所述確屬實，
    90 年10 月3 、4 日，她（指原告）尚有本處工作，從事撿
    荖葉工作，工作時間及工資如上，無工資及工作證明，她在
    上臺北前一天都有來我處工作。」等語，此分別有經原告簽
    認之訪查紀錄及蔡素貞、鄭美瓏分別簽名之證明書、被告臺
    東辦事處91年4 月29日91保東辦字第274 號函等影本附原處
    分卷可稽。另據臺大醫院出具原告之殘廢診斷書載，原告因
    子宮肌瘤及內膜異位症於90年10月3 日至該院初診，同年月
    5 日至12日住院治療等情，有該勞工保險殘廢診斷書附原處
    分卷可按。再據原告於本院審理時自承：原告（90年）10月
    3 日那一天一大清早，有去原告姐姐鄭美瓏那邊工作，鄭美
    瓏有三分田的荖葉在種植，原告有去幫忙，後來原告下腹部
    很痛，所以就到臺大醫院門診，原告是一大清早搭飛機到臺
    大醫院，原告當時記得臺大醫院還沒有開門，．．．10月3
    日那一天原告是5 點做到6 點多，．．．10月3 日就沒有回
    去臺東，10月4 日沒有回臺東，那時候還在臺北，那時候沒
    有辦法工作。10月3 日原告到臺北以後，一直到開完刀才回
    臺東，這中間沒有回到臺東，也沒有回去臺東工作等語（參
    見本院卷第40頁），則參照上揭原告陳述及臺大醫院出具之
    殘廢診斷書可知，原告於90年10月3 日申報加保，旋於同年
    月6日 因子宮肌瘤及內膜異位症入住臺大醫院切除子宮，至
    被告於91年4 月19日派員訪查時止，尚未恢復工作至明。至
    原告於本院審理時陳稱：被告到家裡來訪談時，原告只是針
    對到田裡工作的部分，因為手術完之後，體質真的很差，沒
    有辦法到田裡，那個是戶外工作，可是原告有作戶內的工作
    ，因為撿荖葉在室內云云，核與原告於被告訪談時之陳述明
    顯不符，且未舉證以實其說，尚難採信，堪認原告自90年10
    月3日 至臺北起至被告91年4 月19日訪談時止，均未有實際
    從事加保工作之情。又參以原告自90年10月3 日至臺大醫院
    門診後，至90年10月12日出院前均待在臺北，並未回臺東工
    作，已據原告陳明在卷，此核與原告之姊鄭美瓏所稱原告於
    90年10月3 、4 日有至其處工作一節顯有未合，足見鄭美瓏
    出具證明書之內容不實。復參酌原告既自承於90年10月3日
    早上即因身體不適北上至臺大醫院就診，又原告至臺大醫院
    時，該醫院尚未開門，顯見原告至醫院時間甚早，所稱其於
    90年10月3 日當日上午5 、6 時有至其姊處工作云云，顯與
    一般常理不符，且與原告於被告派員訪查時所稱其工作時間
    係早上8 時至12時等語，亦有未合。核原告上揭主張，既有
    諸多瑕疵可指，且鄭美瓏與原告為姊妹關係，據原告自承在
    卷，可知彼2 人關係甚為親近，其為原告利益而為偏袒原告
    之證明乃甚有可能，又由鄭美瓏所出具之證明書確有上揭不
    符事實之處，自無從僅依鄭美瓏出具之證明書即為原告有利
    之認定。此外，原告並未提出其確有受僱於鄭美瓏之工作資
    料或其他受領薪資等具體相關資料以實其說，尚難遽信原告
    此部分之主張為真正。至原告另主張其於加保前曾受僱於蔡
    素貞，此雖經蔡素貞出具證明略以原告所述屬實，惟稱於90
    年10月3 日後，原告未受僱等語，然蔡素貞此部分之證明過
    於簡略，究原告實際受僱之時間、地點及如何受領薪資等，
    均未陳明，且原告就此復未提出確有受僱之工作資料或受領
    薪資證明以實其說，亦難僅憑該證明書即為原告此部分有利
    之認定。況縱如原告所述，其確有於加保前受僱蔡素貞之事
    實，惟依勞工保險條例施行細則第11條第1 項規定，所稱「
    無一定雇主之勞工」，指經常於3 個月內受僱於非屬同條項
    第1 款至第5 款規定之2 個以上不同之雇主，其工作機會、
    工作時間、工作量、工作場所、工作報酬不固定者。查本件
    原告於加保當時及其後並未在蔡素貞處工作，則苟僅加保前
    受僱於蔡素貞1 人，亦非屬無一定雇主之勞工，核與前揭法
    規要件未合，不得由該職業工會為其加保。至原告於本院審
    理時雖另稱其自89、90年間陸續受僱於蔡素貞、鄭美瓏、戴
    氣冊、楊淑媛等人，惟就有關受僱戴氣冊、楊淑媛等人部分
    ，核與先前所陳述不符，且未提出確有受僱彼等之工作資料
    及受薪證明以實其說，況此部分縱有受僱事實，亦屬加保前
    之事由，無從為其加保時及加保後確有實際從事本業工作之
    證明。此外，原告就其確有實際從事加保工作情形之相關資
    料既未舉證以實其說，尚難為其有利之認定。
六、據上，原告既無法舉證證明其確有加保前後，經常於3 個月
    內受僱2 個以上不同雇主之事實，且未舉證其於90年10月3
    日加保時及加保後確有從事本業工作並獲報酬維生之事實，
    原告不符合加保要件及未實際從事本業之工作一節洵堪認定
    。
七、再按行政程序法第36條、第40條、第43條分別規定：「行政
    機關應依職權調查證據，不受當事人主張之拘束，對當事人
    有利及不利事項一律注意。」、「行政機關基於調查事實及
    證據之必要，得要求當事人或第三人提供必要之文書、資料
    或物品。」、「行政機關為處分或其他行政行為，應斟酌全
    部陳述與調查事實及證據之結果，依論理及經驗法則判斷事
    實之真偽，並將其決定及理由告知當事人。」查被告係勞工
    保險之保險人，於當事人向其提出勞工保險各項給付申請時
    ，被告須開始行政程序，並有上揭依職權調查證據之義務，
    茲以被告作成原處分前，業已參據原告之訪談紀錄，並參酌
    蔡素貞、鄭美瓏出具之證明書，綜合審查而為終局之核定，
    且於原處分中業將何以不採原告主張之理由予以敘明，被告
    原處分自屬於法有據。且查，按勞工保險條例第1 條固揭示
    該條例制定之目的在於「保障勞工生活，促進社會安全」，
    然勞保究其性質仍係保險制度之一種，是被保險人請領各種
    給付，均仍須符合各該法定事由及要件，原告認被告違反勞
    工保險條例保障勞工之立法意旨亦有誤會。至原告所舉司法
    院釋字第609 號解釋，核與原告本件情形不同，自無從予以
    比附援引。
八、綜上所述，原告起訴論旨，均無可採。從而，被告以原告加
    保時係於臺大醫院門診治療中，難謂其加保當日有於臺東縣
    從事本業工作之事實，況縱有工作，其僅受僱於鄭美瓏，亦
    非屬無一定雇主之勞工，不得由該工會申報加保，乃依勞工
    保險條例第24條規定，自90年10月3 日起取消其被保險人資
    格，已繳保險費依照同條例第16條第2 項規定，不予退還，
    至所請殘廢給付係屬保險效力停止後發生之事故，依同條例
    第19條第1 項規定，不予給付，經核本件原告乃因於加保時
    及加保後均查未實際從事本業工作，且依原告所提證據資料
    ，尚無從認定其確有於3 個月內受僱2 個以上不同雇主之事
    實，縱認有受僱於蔡素貞，亦僅受僱1 個雇主，亦不符合上
    揭規定，原處分所憑以處分之理由，雖僅提及原告於加保當
    日並未實際從事本業工作，而未述及其加保後亦未實際從事
    本業工作部分而略有未洽，然並不影響其認定原告非屬無一
    定雇主之事實，故原處分之結論即無不合，仍應予以維持，
    審議審定及訴願決定予以維持，俱無不合。原告徒執前詞聲
    明撤銷訴願決定、審議審定及原處分，並訴請判命被告作成
    核付原告殘廢給付之行政處分，均為無理由，應予駁回。
九、本件事證已臻明確，兩造其餘之主張及陳述，均與本件判決
    結果不生影響，故不逐一論述，併此敘明。
據上論結，本件原告之訴為無理由，爰依行政訴訟法第218 條、
第98條第3 項前段，民事訴訟法第385 條第1 項前段，判決如主
文。
中    華    民    國    95    年    11    月    23    日
                       第三庭審判長法  官  姜素娥
                                   法  官  陳國成
                                   法  官  陳秀
上為正本係照原本作成。
如不服本判決，應於送達後20日內，向本院提出上訴狀並表明上
訴理由，如於本判決宣示後送達前提起上訴者，應於判決送達後
20日內補提上訴理由書（須按他造人數附繕本）。
中    華    民    國    95    年    11    月    23    日
                                   書記官  楊子鋒


司法院資訊處製作；財團法人民間司法改革基金會備份。
